【裁判字號】    90,台上,6946
【裁判日期】    901108
【裁判案由】    偽造文書
【裁判全文】
最高法院刑事判決                                九十年度台上字第六九四六號
    上  訴  人  甲○○
右上訴人因偽造文書案件，不服台灣高等法院高雄分院中華民國八十八年九月十五日
第二審判決（八十八年度上訴字第一二二三號，起訴案號：台灣高雄地方法院檢察署
八十七年度偵字第一三五七號），提起上訴，本院判決如左：
    主  文
原判決撤銷，發回台灣高等法院高雄分院。
    理  由
本件原判決認定上訴人甲○○於民國八十四年七月二十五日，在高雄市○○區○○路
一五一號，召集民間互助會一組，共四十八會，每會會金為新台幣（下同）一萬元，
會期自八十四年七月二十五日起至八十七年九月二十五日止，每月二十五日開標，每
隔四月加開一次（即分別於上開互助會存續期間每年三月十日、七月十日及十一月十
日加開），採內標制。詎上訴人竟意圖為自己不法之所有，於八十六年十月二十五日
開標日（即第三十四會，活會尚有十四會），在同上住處，未經楊春鈺同意，於空白
互助會標單上，偽簽活會會員楊春鈺之署押及標金三千五百元於標單上，參與競標而
得標，足以生損害於楊春鈺及其他活會會員，繼而向活會會員佯稱該次係由楊春鈺得
標，而詐得九萬一千元會款等情，因而撤銷第一審科刑之判決（緩刑貳年），改判仍
論處上訴人行使偽造私文書，足以生損害於他人罪刑，固非無見。
惟查(一)審理事實之法院，對於被告有利及不利之證據，均應一併加以注意，依職權詳
為調查，再綜合全部證據資料，本於經驗及論理法則定其取捨，並明全部證據取捨
判斷之理由，否則即有理由不備之違法。查告訴人楊春鈺迭次指稱：上訴人偽造標單
所載之利息為六千五百元（詳偵查卷一頁、原審卷二十三頁），上訴人亦供明：「我
的互助會每會標金都是五千元以上，那天我標六千五百元」（原審卷三十四頁反面）
。但上訴人於第一審審理中言稱：「我共向未到場之活會會員三會員收一萬九千五
百元，標金為三千五百元」（見第一審卷五十二頁正面），則上訴人冒標時所記載之
標息，究為若干﹖攸關詐騙金額之認定，原判決就上開相關之證據，未明證據取捨
判斷之理由，遽認上訴人偽載標息為三千五百元，詐騙之金額為九萬一千元，自有理
由不備之違法。(二)按單一性案件有起訴不可分、審判不可分原則之適用，此觀刑事訴
訟法第二百六十七條之規定自明。而所謂單一性案件包括實質上一罪及裁判上一罪，
故檢察官起訴之事實，經法院審理之結果認為無罪，即與未經起訴之其他事實無不可
分之關係，自無犯罪事實一部與全部可言，依同法第二百六十八條規定，法院即不得
就未經起訴之其他事實併予裁判。查本件公訴意旨係以上訴人招集每會一萬元之互助
會，連同會首計四十八會，告訴人為會員，前後已繳納會款計四十萬元，詎上訴人竟
於第四十一期時宣布停會，並拒絕給付會款，認上訴人犯有刑法第三百三十九條第一
項之罪，經審理結果，認犯罪不能證明，此部分既認為無罪，縱認上訴人於八十六年
十月二十五日有冒標之事實，但此部分既未經起訴，原審加以審判，自有未受請求之
事項予以判決之當然違背法令。上訴意旨指摘原判決不當，尚非全無理由，應認有撤
銷發回更審之原因。
據上論結，應依刑事訴訟法第三百九十七條、第四百零一條，判決如主文。
中      華      民      國     九十     年     十一     月      八      日
                              最高法院刑事第九庭
                                  審判長法官  莊  登  照
                                        法官  洪  明  輝
                                        法官  黃  一  鑫
                                        法官  魏  新  和
                                        法官  林  秀  夫
      右正本證明與原本無異
                                              書  記  官
中      華      民      國     九十     年      十一    月     十四     日


司法院資訊處製作；財團法人民間司法改革基金會備份。
